ACORDAO-COMPLETO-2332225

ACÓRDÃO 578/2019 ATA 2/2019 - SEGUNDA CÂMARA

VISTOS, relatados e discutidos estes autos de Recurso de Reconsideração interposto por Flávio Campos Soares, ex-prefeito municipal de Longá-PI, período de 2009-2016, contra o Acórdão 10118/2017-TCU-Segunda Câmara, por meio do qual o Tribunal julgou irregulares suas contas especiais em face da não consecução dos objetivos dos Convênios 1.559/2005 e 890/2006, celebrados entre aquele Município e a Funasa, que tiveram por objeto a construção de um sistema de esgotamento sanitário;
ACORDAM os Ministros do Tribunal de Contas da União, reunidos em sessão de 2ª Câmara, diante das razões expostas pelo relator, com fundamento nos arts. 32 e 33 da Lei 8.443/1992, em:
9.1. conhecer do Recurso de Reconsideração interposto por Flávio Campos Soares para, no mérito, negar-lhe provimento;
9.2. dar ciência desta decisão ao recorrente;
9.3. arquivar o presente processo.

Recurso de reconsideração interposto por Flávio Campos Soares, ex-prefeito municipal de Longá/PI, período de 2009-2016, contra o Acórdão 10.118/2017-TCU-2ª Câmara, por meio do qual o Tribunal julgou irregulares suas contas especiais em face da não consecução dos objetivos dos Convênios 1.559/2005 e 890/2006, celebrados entre aquele Município e a Funasa, que tiveram por objeto a construção de um sistema de esgotamento sanitário.

Segunda Câmara

Município de Alto Longá - PI.

3. Interessados/Responsáveis/Recorrentes:
3.1. Responsáveis: Augusto César Abreu da Fonseca (XXX.214.503-XX); Flávio Campos Soares (XXX.587.833-XX); Vanguarda Engenharia Ltda. (05.248.587/0001-76).
3.2. Recorrente: Flávio Campos Soares (XXX.587.833-XX).

13.1. Ministros presentes: Ana Arraes (Presidente), Augusto Nardes, Aroldo Cedraz (Relator) e Raimundo Carreiro.
13.2. Ministros-Substitutos presentes: Marcos Bemquerer Costa e André Luís de Carvalho.

ACORDAO-COMPLETO-2350419

Acórdão 2349/2019 - Segunda Câmara

Flávio Campos Soares

FLAVIO CAMPOS SOARES

AROLDO CEDRAZ

Ministro-Substituto Marcos Bemquerer Costa.

Adoto como Relatório, e transcrevo a seguir, a instrução de peça 79, com a qual anuiu o corpo dirigente da Serur (peças 80 e 81) , bem como o Ministério Público junto ao Tribunal (peça 82) :
"1.1.	Cuida-se de recurso de reconsideração (peça 68) interposto por Flávio Campos Soares, ex-prefeito municipal de Longá/PI no período de 2009-2016, contra o Acórdão 10118/2017-TCU-Segunda Câmara (peça 50) , relator Min. Marcos Bemquerer Costa, por meio do qual o Tribunal julgou tomada de contas especial instaurada em face da não consecução dos objetivos dos Convênios 1.559/2005-Siafi 557095, e 890/2006-Siafi 590058 celebrados entre aquele Município e a Funasa. 
1.2.	Após o regular desenvolvimento do processo, a 2ª Câmara do Tribunal prolatou a seguinte deliberação:   
VISTOS, relatados e discutidos estes autos da Tomada de Contas Especial instaurada pela Fundação Nacional de Saúde - Funasa em desfavor dos Srs. Augusto Cesar Abreu da Fonseca e Flávio Campos Soares, respectivamente Prefeitos de Alto Longá/PI nas gestões 2005/2008 e 2009/2016, tendo por fundamento a não consecução dos objetivos pactuados nos Convênios 1.559/2005 e 890/2006 que tiveram por objeto a construção de um sistema de esgotamento sanitário.  
 ACORDAM os Ministros do Tribunal de Contas da União, reunidos em Sessão da 2ª Câmara, ante as razões expostas pelo Relator, em:  
9.1. excluir a empresa Vanguarda Engenharia Ltda. da presente relação processual;   
9.2. nos termos dos arts. 1º, inciso I, 16, inciso III, alínea c, e 19, caput, da Lei 8.443/1992, julgar irregulares as contas dos Srs. Augusto César Abreu da Fonseca e Flávio Campos Soares, condenando-os, de forma solidária, ao pagamento das quantias abaixo discriminadas, com a fixação do prazo de 15 (quinze) dias, a contar da notificação, para comprovarem, perante o Tribunal (artigo 214, inciso III, alínea a do Regimento Interno) , o recolhimento da dívida aos cofres da Fundação Nacional de Saúde, atualizada monetariamente e acrescida dos juros de mora, calculados a partir das datas indicadas, até a data do efetivo recolhimento, na forma prevista na legislação em vigor: 
	Data  
	Valor (R$) 

	24/1/2007 
	188.060,95 

	25/1/2007 
	5.317,92 

	13/4/2007 
	300.000,00 

	28/5/2007 
	103.689,05 

	29/5/2007 
	2.932,08 

	29/6/2007 
	300.000,00 

	25/7/2007 
	98.500,00 

	17/10/2007 
	97.250,00 

	18/10/2007 
	2.750,00 

	19/12/2007 
	97.250,00 

	20/12/2007 
	2.750,00 

	25/7/2008 
	1.500,00 

9.3. aplicar aos Srs. Augusto César Abreu da Fonseca e Flávio Campos Soares, de forma individual, a multa prevista nos arts. 19, caput, e 57 da Lei 8.443/1992, no valor de R$ 125.000,00 (cento e vinte e cinco mil reais) , fixando-lhes o prazo de 15 (quinze) dias, a contar da notificação, para que comprovem, perante este Tribunal (art. 214, inciso III, alínea a, do RI/TCU) , o recolhimento da referida importância aos cofres do Tesouro Nacional, atualizada monetariamente desde a data do presente Acórdão até a do efetivo recolhimento, se for paga após o vencimento, na forma da legislação em vigor; 
9.4. autorizar, caso requerido, nos termos do art. 26 da Lei 8.443/1992, c/c o art. 217 do Regimento Interno/TCU, o parcelamento das dívidas em até 36 (trinta e seis) parcelas mensais e sucessivas, sobre as quais incidirão os correspondentes acréscimos legais (débito: atualização monetária e juros de mora; multa: atualização monetária) , esclarecendo aos responsáveis que a falta de pagamento de qualquer parcela importará no vencimento antecipado do saldo devedor, sem prejuízo das demais medidas legais; 
9.5. autorizar, desde logo, nos termos do art. 28, inciso II, da Lei 8.443/1992, a cobrança  judicial das dívidas, caso não atendidas as notificações; 
9.6. enviar cópia deste Acórdão à Procuradoria da República no Estado do Piauí, nos termos do § 7° do art. 209 do Regimento Interno do TCU, para a adoção das medidas que entender cabíveis.  
HISTÓRICO
1.3.	 O Convênio 1.559/2005-Siafi 557095, celebrado entre o Município de Alto Longá/PI e a Funasa teve por objetivo a execução de sistema de esgotamento sanitário (peça 1, p. 63) naquela localidade, com recursos federais transferidos de R$ 500.000,00. 
1.4.	O Convênio 890/2006-Siafi 590058 possuía idêntico objeto, com vigência compreendida entre 20/6/2006 a 17/4/2009 (peça 3, p. 72 do TC-Processo 014.498/2014-6) , cuidando de obra complementar ao primeiro ajuste e com R$ 1.000.000,00 de recursos federais enviados ao Município. 
1.5.	Em resumo, os autos cuidam da tomada de contas especial instaurada pela Funasa em desfavor dos Srs. Augusto Cesar Abreu da Fonseca e Flávio Campos Soares, respectivamente Prefeitos de Alto Longá/PI nas gestões 2005/2008 e 2009/2016, em razão da não consecução dos objetivos do primeiro Convênio 1.559/2005, e da outra TCE (TC Processo 014.498/2014-6, apensada) , a qual fora instaurada contra o Sr. Augusto Cesar Abreu da Fonseca pela não consecução dos objetivos do Convênio 890/2006, cuja identidade de objeto com o outro ajuste compôs um único contrato firmado com a construtora Vanguarda Ltda. (peça 1, p. 194-200, TC Processo 014.498/2014-6) .
1.6.	O prefeito sucessor Flávio Campos Soares fora condenado em débito e multa, nos termos do Acórdão 10118/2017-TCU-Segunda Câmara (peça 50) , sob a relatoria do Exmo. Ministro Marcos Bemquerer Costa, em face das seguintes razões de fato e de direito:
i) em relação ao Convênio 1.559/2005:  coube ao então prefeito a gestão da última parcela dos recursos, no montante de R$ 100.000,00, os quais foram devolvidos pelo recorrente acrescida de juros de aplicação no mercado financeiro, no valor de R$ 118.312,55. Por não ter feito qualquer esforço para dar continuidade à empreitada, foi condenado em débito solidário pelo valor de R$ 400.000,00. 
ii) com relação ao segundo Convênio 890/2006: o Sr. Flávio foi responsável pela gestão de R$ 200.000,00, os quais também foram restituídos ao erário, acrescidos de juros, no valor de R$ 234.704,48, sob a alegação de terem sido gastos 80% e executados tão somente 69,99% na gestão de seu antecessor, restando 20% da verba e 30,01% de serviços para serem realizados. O gestor igualmente não comprovou ter feito qualquer gestão junto à Funasa no sentido de viabilizar junto à Funasa a continuidade do empreendimento paralisado, não obstante dispor de mais de 3 anos de mandato para concluir o objeto dos Convênios 1.559/2005 e 890/2006, razão pela qual fora condenado em débito solidário também pelo valor executado no 2º Convênio, no montante de R$ 800.000,00. 
1.7.	Irresignado, o Sr. Flávio Campos Soares interpõe recurso de reconsideração (peça 68) , que ora examina-se.
EXAME DE ADMISSIBILIDADE	
1.8.	Reitera-se o exame preliminar de admissibilidade (peças 69-70) , ratificado pelo Exmo. Ministro Aroldo Cedraz (peça 72) , que conheceu do recurso interposto, suspendendo-se os efeitos dos itens 9.2, 9.3 e 9.5 do acórdão recorrido em relação ao recorrente e ao prefeito condenado em solidariedade. 
EXAME DE MÉRITO
2.	Delimitação
2.1.	Constitui objeto do presente recurso definir se: 
	a) Flávio Campos Soares, prefeito sucessor, tinha condições e tomou providências com o intuito de construir a lagoa de estabilização e o emissário final, que eram obras imprescindíveis à conclusão do objeto de ambos os convênios;
b) a manifestação do Poder Judiciário, em sede de ação civil pública de improbidade administrativa, é suficiente a afastar a responsabilidade do recorrente;
c) a ausência de comprovação de dolo, culpa e de dano ao erário afastam a sua responsabilidade.
3.	Do exame da conduta do prefeito sucessor em relação as medidas adotadas ou não para a construção da lagoa de estabilização e do emissário final (peça 68, p. 7-16) 
3.1.	O recorrente assevera que diligenciou incansavelmente junto à Funasa e à empresa responsável no sentido de concluir a execução total do projeto, o que não foi suficiente, em razão dos problemas havidos na gestão anterior. Afirma a impossibilidade de conclusão da obra com os recursos restantes da avença, pois a municipalidade não dispunha de recursos próprios para esse fim (p. 8) .
3.2.	Assevera que, quando assumiu a gestão do município, não recebeu qualquer documentação acerca dos convênios, e que somente tomou conhecimento em abril de 2009, após o encerramento do prazo contratual. Entretanto, assim que recebeu ofício da Funasa, o recorrente enviou o Ofício GP 126/2010 àquela Autarquia (peça 68, p. 30) , informando o interesse em dar continuidade às obras, após a Fundação elaborar parecer técnico recente, apontando o que já havia sido executado e o que ainda precisaria ser feito (p. 8-9) .
3.3.	Argumenta que informou à Funasa que necessitava do parecer para verificar se os recursos disponíveis no banco eram suficientes para a conclusão da obra, e que, caso não fossem, que fosse emitida GRU para recolhimento dos saldos existentes, e solicitou brevidade na resposta, vez que o Município se encontrava em situação de inadimplência, impossibilitado de firmar novos convênios (p. 9) .
3.4.	Assere que como não houve resposta da Funasa, enviou novo Ofício em 30/3/2011 a Fundação (Ofício GP 129/2011, peça 68, p. 34/35) , informando que apesar do interesse em continuar a obra, não seria possível dar continuidade à sua execução, por absoluta impossibilidade material, cujos motivos declinou na comunicação, e que efetuaria a devolução do saldo do convênio (p. 9-10) .
3.5.	Aduz que encaminhou ainda novo ofício à Funasa (Ofício 274/2011, peça 68, p. 29) , informando novamente do interesse em concluir as obras, e solicitando técnicos da autarquia para constatar a viabilidade técnica de continuidade da obra, sem qualquer resposta da Fundação, a quem caberia adequar o empreendimento à nova realidade financeira (p. 10-11) . 
3.6.	Afirma ainda que a prestação de contas da parcela sob sua responsabilidade foi a única aprovada, tendo sido reprovadas as parcelas do gestor anterior, único indicado no relatório de tomada de contas como causador de dano ao erário. Diz que se comprometeu a adotar as providências judiciais contra o gestor anterior, inclusive representações ao TCU e Ministério Público Federal, não tendo sido em nenhum momento omisso (p. 11) .
3.7.	Reproduz excerto de parecer técnico (peça 68, p. 41-44) de engenheiro contratado para atestar a viabilidade da obra com os recursos existentes, e que teria atestado a insuficiência dos recursos remanescentes para concluir o empreendimento, e cuja conclusão foi no sentido de que devolvesse a quantia deixada por seu antecessor (p. 12) .
3.8.	Afirma que o próprio acordão vergastado reconheceu a existência de situações imprevistas que oneraram a obra, e que motivaram a exclusão da empresa executora do polo passivo da TCE, devendo ser inferido que os recursos remanescentes eram insuficientes para conclusão do projeto original (p. 12-13) .
3.9.	Assere que não poderia concluir a lagoa de estabilização, parte mais onerosa da obra, com apenas 20% da obra. Destaca os depoimentos prestados no processo 0003907-55.2014.4.01.4000, que correu na Justiça Federal, os quais atestam a atitude diligente do Sr. Flávio junto à Funasa, e da orientação do Sr. Paulo Roberto (na realidade, salvo engano, Marcelo de Araújo Azevedo - peça 68, p. 41-44) para que o ex-prefeito devolvesse os recursos, visto a inviabilidade de conclusão da obra (p. 14-16) . 
Análise
3.10.	Antes de reexaminar os fatos, permito-me breves considerações iniciais sobre os ajustes.
3.11.	O Convênio 1559/2005, firmado em 19/12/2005, tinha por finalidade a construção de 738 metros de rede coletora de esgoto, 1 estação de esgoto, 210 metros de emissário e 120 ligações prediais ao custo de R$ 500.000,00 do Erário. Já o Convênio 890/2006 tinha por objeto a construção de 6.815 metros de rede coletora e 493 ligações prediais ao custo de R$ 1.000.000,00. A empresa vencedora, Vanguarda Engenharia, construiu 492 ligações domiciliares e 5.377 metros de rede coletora e recebeu R$ 1.200.000,00. Esse é montante da condenação do Sr. Flávio Campos Soares, ex-prefeito municipal de Longá/PI no período de 2009-2016, em solidariedade com o Sr. Augusto Cesar Abreu da Fonseca (prefeito antecessor) .
3.12.	Esclareça-se, desde já, também, que Flávio Campos Soares (recorrente) efetivamente não ordenou despesas, tendo em vista que devolveu os recursos residuais dos ajustes (vide item 1.6 desta instrução) . Desta feita, o cerne da questão é saber se o prefeito sucessor tinha condições e tomou providências com o intuito de construir a lagoa de estabilização e do emissário final, que eram obras imprescindíveis à conclusão do objeto de ambos os convênios. 
3.13.	Em síntese, o recorrente assevera que somente teve conhecimento dos convênios ora em análise de forma tardia, fato este que teria impedido de atuar de forma tempestiva na solução dos problemas havidos nos convênios em discussão, e de que não havia recursos bastantes para a conclusão do sistema de esgotamento sanitário.
3.14.	Os argumentos de Flávio Campos Soares, ex-prefeito municipal de Longá/PI no período de 2009-2016, não são bastantes para modificar o decisum. Explica-se.
3.15.	Em 17/4/2009, Vanguarda Engenharia Ltda. protocolou na Prefeitura Municipal de Alto Longa ofício dando amplo conhecimento dos fatos relacionados aos supramencionados ajustes, conforme excertos do documento que ora transcreve-se (peça 26, p. 34-37) :
Vanguarda Engenharia Ltda., empresa contratada para execução das obras de construção do sistema de esgotamento sanitário deste município, vem encaminhar documentação, tendo em vista a nova administração que gerenciará o contrato.
Encaminhamos cópia de toda documentação, anteriormente já apresentada, no sentido de dar conhecimento e fornecer informações para que a nova gestão possa tomar conhecimento do andamento do contrato amparando as melhores decisões.
E necessário que se faça um relato geral da situação em que se encontra o contrato para uma melhor avaliação.
 (...) 
Da forma projetada o tubo do emissário chegaria com uma cota muito profunda. Mesmo com a mínima inclinação prevista com norma o local determinado pela Prefeitura não atenderia as necessidades projetadas. A solução seria óbvia. A cota de fundo das lagoas elevadas ao nível do terreno, protegendo o lençol freático da contaminação e uma estação elevatória passaria a lançar a descarga na estação de tratamento.
Entre julho de 2007 e janeiro de 2008 produzirmos reuniões com o corpo técnico envolvido com representantes da empresa, da prefeitura, projetista responsável, corpo técnico da FUNASA e todos sem exceção concordaram que a solução técnica mais viável e econômica seria a construção de uma estação elevatória e a elevação das lagoas para a cota de terreno natural.
Entendemos que o critério de escolha da solução é absolutamente técnico, mais infelizmente o prefeito não entendeu assim e sob nenhum argumento acatou a solução técnica projetada. Levamos o problema ao conhecimento da FUNASA onde buscamos apoio técnico no sentido de podemos concluir as obras.
Executamos aproximadamente 5.300 ml de rede coletora e 440 ligações prediais. Ficamos impossibilitados também de executar o saldo dos serviços pois sabemos que em caso de alteração de projeto estava evidente que haverá um aumento dos custos iniciais para o sistema de tratamento e este saldo de serviços, rede coletora e ligações, poderiam ser permutados para subsidiar a conclusão da estação de tratamento.
Ficamos impossibilitados, pela intransigência do antigo prefeito, de concluir os serviços sob nossa responsabilidade e correndo contra o tempo que desgasta os custos da obra.
 (...) 
Soluções a serem adotadas.
Entendemos que a primeira e melhor solução seria a construção da estação elevatória e elevação da cota de fundo das lagoas, que antes estariam a 3,50 em média de profundidade para o nível do terreno, sendo toda a carga bombeada para as lagoas.
É imperioso que se decida que área deverá receber as lagoas para que possamos junto ao projetista responsável reavaliar a estação de tratamento e apresentar um novo projeto para aprovação da FUNASA.
Acreditamos que após aprovado esse novo projeto um prazo de 90 (noventa) dias será suficiente para conclusão do sistema.
Encaminhamos ainda cópia das medições, oficio, relatório fotográfico para um melhor entendimento.
3.16.	Ademais, consta ainda ofício da empresa Vanguarda Engenharia Ltda., protocolado em 25/6/2009 na Prefeitura (peça 26, p. 39) , reiterando a solicitação de liberação da área destinada a receber a estação de tratamento e a informação que em 14/4/2009 já havia apresentado a nova gestão da Prefeitura cópia de toda a documentação apresentada à administração anterior, conforme excerto do documento que ora transcreve-se:
Em 14/04/2009, encaminhamos cópia de toda documentação, anteriormente já apresentada à administração anterior no sentido de dar conhecimento e fornecer informações para que a nova gestão possa tomar conhecimento do andamento do contrato amparando as melhores decisões.
Lembramos que ficamos impossibilitados, pela intransigência do antigo prefeito, de concluir os serviços sob nossa responsabilidade e correndo contra o tempo que desgasta os custos da obra. Assim esperamos da nova ordem uma maior colaboração no sentido de que possamos definir as alterações do projeto, encaminhadas para a FUNASA e finalmente concluir o sistema.
Encaminhamos o mesmo oficio à FUNASA local para ciência da situação, mas entendemos que somente o gestor municipal poderá dar continuidade com a liberação da área para conclusão dos serviços.
3.17.	Faz mister trazer à baila, ainda, excerto do Ofício de 6/10/2009 (peça 26, p. 40-41) dirigido a FUNASA, o qual bem demonstra a inércia do prefeito sucessor. Referido ofício (que é praticamente idêntico ao do Ofício de 6/12/2010 dirigido ao engenheiro Sérgio da Funasa - peça 26, p.26, p. 20-21, o qual exarou os pareceres técnicos finais dos ajustes) tem, no que interessa, o seguinte conteúdo:
Ofício de 6/10/2009
Vanguarda Engenharia Ltda., (...) vem informar à FUNASA (...) , que estaremos, por falta de opção, esgotados os meios e tentativas de resolver os problemas, solicitando rescisão contratual.
Estamos desde a gestão anterior, buscando solução junto à administração municipal para o projeto da estação de tratamento. É de conhecimento deste órgão que as obras se encontram paralisadas devido à impossibilidade de execução da estação de tratamento que fora locada dentro de uma área pantanosa, sujeita a inundação e contaminação do lençol freático.
O prefeito anterior se negou a buscar soluções viáveis que pudessem dar continuidade às obras. Após as eleições municipais de 2008, buscamos junto à nova ordem apoio no sentido que pudéssemos concluir as obras e por em funcionamento o sistema. Estamos aguardando providencias desde o início do ano para liberação da área destinada a receber a ETE, mas a prefeitura municipal até a presente data não encaminhou solução para que possamos concluir as obras.
Ficamos impossibilitados, pela intransigência do antigo prefeito e ausência da atual gestão, de concluir os serviços sob nossa responsabilidade e correndo contra o tempo que desgasta os custos das obras.
3.18.	Assim, como se vê, não prospera, pois, o argumento do requerente de que não recebeu da administração anterior nenhuma documentação acerca dos convênios, visto que a própria empresa protocolou na Prefeitura, em 17/4/2009 (peça 26, p. 34) , cópia do material necessário ao conhecimento dos fatos, bem como apresentou possíveis solução para a construção da lagoa de estabilização e do emissário final, a fim de dar funcionalidade à rede coletora e ligações domiciliares então construídas e, em última instância, ao sistema de esgotamento sanitário. 
3.19.	Analisando-se a planilha de custos do Convênio 1.559/2005 relativa à estação de tratamento e ao emissário por recalque (peça 2, p. 27) , verifica-se que os custos relativos a esses dois itens cruciais para dar funcionalidade ao sistema, e que não foram executados, alcançavam R$ 308.045,66. Considerando somente o valor remanescente de R$ 118.312,55 (R$ 100.00,00 de recursos da concedente e R$ 18.312,55 dos rendimentos de aplicação financeira) do Convênio 1.559/2005, devolvidos à Funasa (peça 15, p. 17) , percebe-se que os valores seriam insuficientes para conclusão daquelas fases.
3.20.	Entretanto, o recorrente devolveu também à Funasa R$ 234.704,48, recursos esses relativos ao Convênio 890/2006 (peça 15, p. 15) , que estavam reservados para ampliar a rede coletora e as ligações prediais já construídas. Considerando-se que a Tomada de Preços 007/2006 e o Contrato celebrado com a empresa Vanguarda (peça 2, p. 194-200, do TC apenso) abarcavam os dois ajustes, ou seja, tratavam de único contrato de execução com uma única  empreiteira e de um mesmo objeto, poderia o gestor ter feito negociações com a Funasa para realocar os recursos do Convênio 890/2006 para a construção da estação de tratamento e do emissário, com a redução proporcional nas ligações domiciliares e rede coletora, permitindo dar um mínimo de funcionalidade ao sistema.
3.21.	A atitude omissiva, reconhecida pelo Tribunal, configurou-se porque o gestor deixou correr o prazo de três anos de vigência do Convênio 1.559/2005 dentro de seu mandato como prefeito, sem qualquer providência imediata ou iniciativa para solucionar o impasse, considerando que o ajuste expirou somente em 26/3/2012 (peça 2, p. 295) . 
3.22.	A manifestação do recorrente junto à Funasa ocorreu somente em 13/7/2010 (peça 68, p. 30) , quando foi notificado pela Autarquia de iminente instauração da tomada de contas especial e de estar o Município em situação de inadimplência, impedido de firmar novos ajustes, ou seja, mais de um ano após ter sido alertado detalhadamente pela empresa contratada acerca dos problemas enfrentados no empreendimento. 
3.23.	Como não houve qualquer manifestação por parte da Prefeitura, a empresa solicitou a rescisão do contrato, informando a decisão à Funasa por meio do Ofício à peça 26, p. 40-41.
3.24.	Ademais, como bem pontuou a Secex-PI (peça 46, p. 6, item 37) , o recorrente somente fez referência ao Convênio 890/2006 em sua missiva à Funasa, cujo prazo de vigência encerrou-se em 17/4/2009, omitindo-se totalmente em relação ao Convênio 1.559/2005, cuja vigência se estendeu por três anos em seu mandato. Além disso, a rivalidade política alegada por ambos os responsáveis não pode servir à ineficiência e à descontinuidade do serviço público, conforme apontou a unidade técnica (peça 46, p. 5-6, item 35) :
35. Em alusão ao princípio da continuidade dos serviços públicos, da imparcialidade e da responsabilidade afeta aos gestores ao assumir uma função pública, bem como do seu dever de zelar pela boa e regular aplicação dos recursos públicos, de forma econômica, eficiente e eficaz, em prol dos cidadãos, não se pode admitir que questões políticas impeçam o sucesso das políticas públicas. No presente caso, quando o responsável em questão assumiu o cargo de Prefeito de Alto Longá/PI faltavam três anos para a vigência do Convênio 1.559/2005 expirar, tempo suficiente para, com o empenho que se espera de um gestor diligente, resolver os problemas quanto à construção da estação de tratamento de esgoto, do emissário, e corrigir os demais problemas que estavam impedindo a conclusão da obra e, caso ainda não fosse suficiente, poderia ter solicitado prorrogação da vigência do ajuste.
3.25.	Portanto, o prazo de três anos revelou-se mais do que suficiente para que o defendente buscasse junto à empresa equacionar o problema da lagoa de estabilização e do emissário.
3.26.	Nem se afirme que a Funasa se manteve omissa, vez que o Parecer Técnico emitido pela Fundação em 9/12/2010 (peça 2, p. 23-25) já dava conta da indefinição do gestor municipal quanto ao local para implantação da lagoa de estabilização, bem como da visita de técnicos para reconhecimento da nova área, com parecer favorável à mudança, desde que:
"fossem encaminhados à Funasa o Termo de Titularidade de Posse do Terreno e a Declaração da Prefeitura ratificando as informações prestadas na proposta quanto à construção do Dique de Proteção contra possíveis enchentes, considerando que o novo local proposto para a lagoa, a mesma estaria sujeita à inundação. Além disso, se comprometendo em complementar os serviços que foram suprimidos na readequação do projeto, restabelecendo as metas físicas originais do plano de trabalho (...) ".
3.27.	O mesmo parecer técnico ainda consignou a execução parcial de 40,38% da meta física pactuada no Convênio nº 1.559/2005, em conformidade com o Plano de Trabalho, demonstrando a viabilidade da continuidade do empreendimento, o que dependia da lagoa de estabilização e do emissário final, a fim de possibilitar a operação da rede coletora e das ligações prediais então executadas.
3.28.	Não bastasse, a Funasa emitiu ainda Parecer Técnico Final (peça 2, p. 169-171) , em 12/2/2014, e informou que, desde que foi feita visita à obra pela Autarquia em 9/12/2010, ainda no segundo ano de mandato do recorrente, nada se alterou bem como reafirmou a execução parcial de 40,38% da meta física, com a execução de 2,94% da rede coletora além do previsto, e  a execução das 120 ligações prediais previstas, manifestando, ao final, pela aprovação parcial da referida meta física, que restou prejudicada em razão justamente da omissão de ambos os alcaides em relação à estação de tratamento (lagoa de estabilização) e do emissário.
3.29.	Desse modo, não foram trazidos elementos suficientes para infirmar o juízo adotado pelo TCU, motivo pelo qual devem ser rejeitadas as razões recursais. 
4.	Da manifestação do Juízo Federal em sede de ação de improbidade administrativa (peça 68, p. 5-7) 
4.1.	O recorrente argumenta que ação de improbidade administrativa que tramitou na 3ª Vara Federal do Estado do Piauí teve sentença pela improcedência da ação em relação ao Sr. Flávio Campos Soares, e que uma vez não configurado o ato de improbidade, não poderia o TCU atribuir responsabilidade ao ex-alcaide em razão da inexecução parcial da obra, pois segundo aquele juízo os "óbices não foram por ele criados", mas sim por seu antecessor no cargo de prefeito, e transcreve trechos da sentença (p. 5-6) .
4.2.	Afirma que, nos termos da sentença, a responsabilidade de qualquer ato de improbidade deveria recair sobre o Sr. Augusto César, "gestor que deixou de planejar corretamente a obra; deixou de propiciar a construção da 'Lagoa de Estabilização'; não promoveu as aquisições necessárias de terreno; foi dolosamente negligente na execução do projeto" (p. 6) . 
4.3.	Assevera a prevalência da decisão judicial em face da decisão administrativa do TCU, com base no art. 5º, XXXV, da Constituição, relativo ao princípio da inafastabilidade da apreciação judicial (p. 6-7) . 
4.4.	Destaca não estar questionando a autonomia da Corte de Contas, mas defende a existência de pensamento convergente entre os órgãos, sob pena de insegurança jurídica, além do que a discussão judicial seria anterior à decisão do TCU, motivo pelo qual a sentença do juízo federal deve orientar o posicionamento do Tribunal de Contas, vez que demonstraria que nenhuma das atitudes do recorrente foram passíveis de causar prejuízo ao erário (p. 7) .
Análise
4.5.	No que se refere à improcedência da ação civil de improbidade intentada contra o recorrente, conforme a sentença prolatada pelo Juiz Adonias Ribeiro de Carvalho Neto (peça 79) , cumpre enfatizar que eventual sentença proferida no juízo cível não vincula a decisão prolatada por esta Corte de Contas, vez que o controle externo de Estado deita raízes próprias na Constituição Federal, não dependendo ou vinculando ao juízo adotado no Judiciário, conforme é corrente na jurisprudência desta Corte:
A sentença proferida pelo juízo cível, sob qualquer fundamento, não vincula a decisão administrativa proferida pelo TCU, em razão do princípio da independência das instâncias. Apenas a sentença absolutória no juízo criminal fundada no reconhecimento da inexistência material do fato ou na negativa de autoria tem habilidade para impedir a responsabilização civil e administrativa do agente. (Acórdão 6903/2018-TCU-Segunda Câmara, rel. Min. Ana Arraes) 
A sentença proferida pelo juízo cível, sob qualquer fundamento, não vincula a decisão administrativa proferida pelo TCU, em razão do princípio da independência das instâncias. Apenas a sentença absolutória no juízo criminal fundada no reconhecimento da inexistência material do fato ou na negativa de autoria tem habilidade para impedir a responsabilização civil e administrativa do agente. (Acórdão 131/2017-TCU-Plenário, rel. Min. Walton Alencar Rodrigues) 
A independência das instâncias só deixa de prevalecer quando a decisão judicial que declara a inexistência do fato ou nega sua autoria é proferida em ação de natureza criminal. Tratando-se de ação civil, prevalece a regra geral, que é a incomunicabilidade das instâncias civil, penal e administrativa. (Acórdão 2983/2016-TCU-Primeira Câmara, rel. Min. Bruno Dantas) 
4.6.	Isso não significa, em absoluto, que o Tribunal de Contas deixe de considerar eventuais análises realizadas pelo juízo responsável, vez que o mesmo se debruçou exaustivamente sobre os mesmos fatos objeto desta Tomada de Contas Especial, com a diferença que para a prolação da sentença de improbidade, imprescindível o reconhecimento de que os atos tenham sido praticados com dolo genérico, conforme consignado pelo juízo em apreço, no que o STJ denomina de ilegalidade qualificada.
4.7.	A sentença reconheceu a má gestão do Sr. Flávio Campos Soares à frente da Prefeitura, embora tal fato não pudesse configurar ato de improbidade (peça 68, p. 27) :
Não estou afirmando que o réu FLÁVIO CAMPOS SOARES foi diligente na sua gestão do problema. Creio que o réu FLÁVIO foi negligente ao não se empenhar em uma continuidade da obra por alguma via. No entanto, a indagação correta é: é possível constatar um ato doloso de improbidade por parte do réu FLÁVIO CAMPOS SOARES? Pelo prisma do art. 10, da Lei 8429/92, é possível atribuir um prejuízo ao Erário, na modalidade culposa, ao réu FLÁVIO CAMPOS SOARES? 
 (...) 
Portanto, uma avaliação da má gestão de FLÁVIO CAMPOS SOARES é possível e legítima. No entanto, há um passo além para se definir se houve prática de ato de improbidade. OSTJ considera necessária a ocorrência de uma ilegalidade qualificada pelo elemento subjetivo. Isso não ocorreu para o réu FLÁVIO CAMPOS SOARES. (destaques no original e inseridos) 
4.8.	Acontece que o recorrente assumiu igualmente o ônus pela má gestão das avenças, vez que o Convênio 1.559/2005, adentrou, por sucessivas prorrogações, por três anos dentro de seu mandato, e tinha por finalidade a construção de 738 metros de rede coletora de esgoto, 1 estação de esgoto, 210 metros de emissário e 120 ligações prediais ao custo de R$ 500.000,00 do erário federal, dos quais R$ 400.000,00 foram aplicados.
4.9.	Tais obras tornaram-se inservíveis, pois a construção da lagoa de estabilização não foi viabilizada nem pelo Sr. Augusto César Abreu da Fonseca, nem pelo Sr. Flávio Campos Soares, ambos exaustivamente e tempestivamente alertados pela empresa executora do empreendimento e pela própria Funasa, acerca da necessidade de aquisição de terreno e de ajustes no projeto original para adequação ao orçamento existente.
4.10.	Portanto, para efeito de ressarcimento ao erário, dentro do processo de controle externo efetuado por esta Corte de Contas, configura-se a culpa ipso facto, pela negligência do defendente em dar boa aplicação aos minguados recursos federais que são disponibilizados às prefeituras, no sentido de minimizar os efeitos da falta de saneamento básico em diversas localidades do País. Nessa quadra, vale reproduzir excerto do voto proferido pelo Ministro Benjamin Zymler, no Acórdão 1905/2004-TCU-Segunda Câmara, in verbis:
Insistiu o recorrente na tese de que o débito somente lhe poderia ser atribuído se provados, além da ocorrência do dano, a culpa ou o dolo. Por certo não se aplica no âmbito do processo no TCU a teoria da responsabilidade objetiva, que prescinde a demonstração de culpa ou dolo. Contudo, o parágrafo único do art. 70 da Constituição Federal impõe ao gestor público o dever de demonstrar a boa e regular aplicação dos recursos sob sua guarda, sendo que a omissão ou falta de exação no cumprimento dessa obrigação induz a presunção de culpa. (Grifos acrescidos) 
4.11.	Em vista do exposto, não é possível acolher as razões recursais aduzidas. 
5.	Da ausência de comprovação de dolo, culpa e de dano ao erário e do pedido de diligência (peça 68, p. 16-20) 
5.1.	O recorrente afirma não restar evidenciado em sua conduta qualquer elemento que possa ser encarado como omissão, negligência, imprudência ou imperícia, inexistindo ainda prova de prejuízo ao erário cometido por sua atitude (p. 16) .
5.2.	Aduz não poder ser imputada ao recorrente qualquer lesão ao erário por ele causada, pois só teria tido responsabilidade sobre uma única parcela do convênio em questão, a terceira, que, afirma, foi a única aprovada, tendo sido reprovadas todas as parcelas executadas pelo primeiro gestor (p. 16) .
5.3.	Assevera não haver que se falar em má-fé, vez que se manteve diligente na tentativa de manter o convênio, pois tentou por diversas vezes obter parecer técnico sobre a viabilidade da obra, e assere que o elemento subjetivo culpa não pode ser confundido com a solução ideal esperada no mundo real, não podendo se inferir que tenha sido negligente ou omisso (p. 17) .
5.4.	Defende a aplicação à espécie do princípio da proporcionalidade e da razoabilidade, vez que não foi signatário do convênio, não recebeu nenhuma das três parcelas durante sua gestão e não foi ordenador de despesas ou executor das obras, sendo que a única parcela da qual prestou contas foi aprovada, sendo desproporcional que tenha que sofrer o mesmo ônus que recaiu sobre outro gestor que efetivamente geriu as verbas e que teve suas prestações de contas desaprovadas pela Funasa. E ainda por cima, a única parcela que teve sob seu poder foi devolvida ao erário (p. 18) .
5.5.	Requer que, em último caso, o débito seja imputado até o limite da responsabilidade do recorrente, e de forma subsidiária (p. 18) .
5.6.	Solicita que o TCU oficie o TRF da 1ª Região para que envie cópia integral dos autos da ação civil pública de improbidade 0003907-55.2014.4.01.4000, sobretudo dos testemunhos colhidos, no sentido de que se demonstrem as diligências realizadas pelo recorrente no sentido de viabilizar a execução da obra.
Análise
5.7.	Com referência à ausência do elemento subjetivo dolo, esse é um aspecto essencial quando se discute a ação civil pública de improbidade administrativa, seara essa defesa à atuação dos tribunais de contas, devendo ser enfrentada na seara judicial. Nesse sentido, não há amparo legal para coadjuvar o julgamento pela irregularidade de contas com a ocorrência de ato de improbidade administrativa (v.g. Acórdão 576/2010-TCU-Plenário, relator Ministro André Carvalho e 1.881/2014-TCU-2ª Câmara, relator Ministro José Jorge) . 
5.8.	É cediço, portanto, que a obrigação de ressarcimento ao erário prescinde de comprovação de dolo ou mesmo da evidenciação de locupletamento pessoal conforme pacificado na jurisprudência desta Corte. É suficiente a quantificação do dano, a identificação da conduta do responsável que caracterize sua culpa, seja por imprudência, imperícia ou negligência, e a demonstração do nexo de causalidade entre a conduta culposa (stricto sensu) e a irregularidade que ocasionou o dano ao erário, o que, no caso vertente, se verificou na omissão em dar bom andamento à execução do Convênio 22/2004-Siafi 501.924.
5.9.	Nesse sentido, os seguintes Enunciados de jurisprudência assentados por esta Corte:
A responsabilidade dos jurisdicionados perante o TCU é de natureza subjetiva, caracterizada mediante a presença de simples culpa stricto sensu, sendo desnecessária a caracterização de conduta dolosa ou má-fé do gestor para que este seja responsabilizado (Acórdão 9943/2015-TCU-Primeira Câmara, relator Ministro Bruno Dantas) ;
A condenação em débito independe da ocorrência de conduta dolosa ou de locupletamento, bastando para tanto a constatação de conduta culposa (stricto sensu) dos responsáveis pela irregularidade que ocasionou o dano ao erário (Acórdão 2367/2015-TCU-Plenário, relator Ministro Benjamin Zymler) ;
A obrigação de ressarcimento ao erário prescinde de comprovação de dolo. É suficiente a quantificação do dano, a identificação da conduta do responsável que caracterize sua culpa, seja por imprudência, imperícia ou negligência, e a demonstração do nexo de causalidade entre a conduta culposa (stricto sensu) e a irregularidade que ocasionou o dano ao erário (Acórdão 185/2016-TCU-Plenário, relator Min. Vital do Rêgo) . 
5.10.	A afirmativa do recorrente de que teve a sua parcela aprovada pela Funasa não se mostra suficiente a justificar a omissão, visto que somente foi acatada porque o defendente devolveu os recursos existentes nas contas dos ajustes, conforme as GRU's apostas à peça 15, p. 15-17, e não porque aplicou os recursos no objeto da avença.
5.11.	Também o parecer do engenheiro contratado pela Prefeitura para se manifestar sobre a viabilidade ou não do empreendimento (peça 15, p. 11-14 e peça 68, p. 41-44) , limitou-se a afirmar que a licitação originária fora "dirigida", com base em depoimento de técnico da Funasa, e sugeriu simplesmente a devolução dos recursos do Convênio 890/2006, pois os recursos remanescentes não seriam suficientes para conclusão da obra, em nada se manifestando quanto a um novo local para a Lagoa de Estabilização, os emissários, a possibilidade de aquisição de terreno, planilhas de cálculos, estimativas, ou qualquer outra análise mais aprofundada, servindo tão somente para ratificar a intenção do gestor de simplesmente devolver os recursos da avença e "livrar-se do problema".
5.12.	Quanto à alegação de que tentou por diversas vezes obter parecer técnico sobre a viabilidade da obra, encontram-se tão somente uma missiva à Funasa nesse sentido, sendo que a Autarquia já havia emitido um parecer técnico em 2011 alertando a Prefeitura das medidas necessárias para dar continuidade ao Convênio 1.559/2005 (peça 2, p. 169-171) , sendo que o Município se manteve totalmente inerte nesse sentido. 
5.13.	A esse respeito, a unidade técnica indicou alternativas de ação que poderiam ter sido adotadas tempestivamente pelo defendente (peça 46, p. 5, item 32) :
32. Quanto à justificativa de que devolveu o saldo existente na conta corrente porque foi utilizado 80% do recurso e executado apenas 70% do serviços, não sendo suficientes os 20% concluir os 30% do restantes, especialmente porque seriam necessários ajustes não previstos no projeto original, embora o ex-gestor tenha alegado o envio de correspondências à Funasa informando-a do interesse em concluir a obra, havia outras alternativas para evitar o desperdício de recursos, por exemplo, negociar a redução de metas com a Funasa, tendo em vista que no período de vigência do convênio, pode-se reformular o Plano de Trabalho, para adequar a real situação encontrada. Poderia também ter verificado junto à empresa contratada as razões da incompatibilidade entre os serviços executados e os pagamentos efetuados pela gestão anterior, buscado uma solução plausível para a situação. Ademais, a Vanguarda Engenharia Ltda. se mostrou disposta a concluir a obra, como comprovam os documentos de peça 1, p. 347-353, 355, 359, peça 2, p.15, peça 26, p. 20-30, 38, 40-41) . O esforço ora mencionado foi, inclusive, registrado na instrução de peça 4.
5.14.	Quanto ao pedido de promoção de diligências, o TCU há muito consolidou o entendimento de que constitui ônus do gestor a produção das evidências necessárias para comprovar o adequado uso dos recursos públicos e da correta realização dos atos de gestão, não cabendo a este Tribunal a realização de diligências, dilações probatórias ou perícias para obtenção de tais provas. Nesse sentido, é cediça a jurisprudência do TCU, conforme se depreende dos arestos cujos excertos transcrevemos:
Quanto à solicitação de diligências feita pelo defendente, ratifico que não cabe ao Tribunal a persecução de provas da regular aplicação dos recursos públicos. Uma vez que o gestor não comprovou, pelo meio ordinário (qual seja, a regular prestação de contas) , a adequada aplicação dos recursos por ele geridos, a busca de documentos que, eventualmente, venham comprovar a integridade de sua atuação constitui o exercício do seu direito de defesa, que lhe foi garantido, somente perante esta Corte, por mais de uma vez, haja vista a sua citação e o conhecimento do presente recurso. (Acórdão 8089/2014-TCU-Primeira Câmara, rel. Min. Benjamin Zymler) 
No que concerne à solicitação de diligências junto ao INSS e à Dataprev somos de opinião que não cabe ao TCU a produção de provas que, em última análise, visem atender a interesses pessoais dos responsáveis. O ônus da prova de alegações apresentadas nos processos de competência do Tribunal de Contas da União compete a quem as formula, nos termos do art. 333 do CPC, cujas normas processuais aplicam-se subsidiariamente aos processos em tramitação nesta Corte, conforme artigo 298 do Regimento Interno/TCU. (Acórdão 859/2013-TCU-Plenário, rel. Min. José Múcio Monteiro) 
5.15.	Por todo exposto, propõe-se negar provimento ao presente recurso de reconsideração.
6.	CONCLUSÃO
6.1.	Das análises anteriores, conclui-se:
	a) o sr. Flávio Campos Soares, prefeito sucessor, não demonstrou que tomou providências com o intuito de construir a lagoa de estabilização e o emissário final, que eram obras imprescindíveis à conclusão do objeto de ambos os convênios; 
	b) manifestação do Poder Judiciário, em sede de ação civil pública de improbidade administrativa, não se mostra suficiente a afastar a responsabilidade do recorrente; e
	c) não há necessidade evidenciação de dolo para configuração da responsabilidade do recorrente, bastando a configuração de culpa. 
7.	PROPOSTA DE ENCAMINHAMENTO
7..1.	Ante o exposto, submete-se à consideração superior a presente análise do recurso de reconsideração interposto por Flávio Campos Soares contra o Acórdão 10118/2017-TCU-Segunda Câmara, propondo-se:
a)	com fundamento no art. 33, da Lei 8.443/19992, conhecer do recurso e, no mérito, negar-lhe provimento; e
b)	dar ciência da deliberação que vier a ser prolatada aos responsáveis e interessados e à Procuradoria da República no Estado do Piauí."
É o Relatório.

8.1. Fabiano Pereira da Silva (6.115/OAB-PI) e outros, representando Augusto César Abreu da Fonseca.  
8.2. David Oliveira Silva Junior (5.764/OAB-PI), representando Flávio Campos Soares.  
8.3. Uanderson Ferreira da Silva (5.456/OAB-PI) e outros, representando Vanguarda Engenharia Ltda.

Procurador Sergio Ricardo Costa Caribé.

RECURSO DE RECONSIDERAÇÃO. TOMADA DE CONTAS ESPECIAL. CONHECIMENTO. RAZÕES RECURSAIS REJEITADAS. ARGUMENTOS INCAPAZES DE AFASTAR AS IRREGULARIDADES ATRIBUÍDAS AO RECORRENTE. PROVIMENTO NEGADO. MANTIDOS OS TERMOS DO ACÓRDÃO RECORRIDO. CIÊNCIA.

TOMADA DE CONTAS ESPECIAL (TCE)

Secretaria de Recursos (Serur); Secretaria de Controle Externo no Estado do Piauí (Secex-PI).

Conforme consignado no Relatório precedente, este Recurso de Reconsideração foi interposto por Flávio Campos Soares, ex-prefeito municipal de Longá/PI, período de 2009-2016, contra o Acórdão 10118/2017-TCU-Segunda Câmara, por meio do qual o Tribunal julgou irregulares suas contas especiais em face da não consecução dos objetivos dos Convênios 1.559/2005 e 890/2006, celebrados entre aquele Município e a Funasa, que tiveram por objeto a construção de um sistema de esgotamento sanitário.
2.	De início, cabe conhecer do recurso por estarem preenchidos os requisitos de admissibilidade previstos nos artigos 32, I, e 33 da Lei Orgânica do Tribunal de Contas da União.
3.	Em sua defesa, à peça 68, o recorrente alega, em síntese, que: a) ao assumir a gestão do município, não recebeu qualquer documentação acerca dos convênios, e que somente tomou conhecimento em abril de 2009, após o encerramento do prazo contratual; b) diligenciou incansavelmente junto à Funasa e à empresa responsável, no sentido de concluir a execução total do projeto, o que não foi suficiente, em razão dos problemas havidos na gestão anterior; c) era impossível concluir a obra com os recursos restantes da avença; d) a prestação de contas da parcela sob sua responsabilidade foi a única aprovada; e) comprometeu-se a adotar as providências judiciais contra o gestor anterior, não tendo sido omisso; f) parecer técnico de engenheiro contratado atestou a insuficiência dos recursos remanescentes para concluir o empreendimento e que a solução seria devolver a quantia deixada por seu antecessor; g) o acordão recorrido reconheceu a existência de situações imprevistas que oneraram a obra, e que motivaram a exclusão da empresa executora do polo passivo da TCE, o que revela a insuficiência dos recursos remanescentes para conclusão do projeto original; h) ação de improbidade administrativa (3ª Vara Federal do Estado do Piauí no processo 0003907-55.2014.4.01.4000) , reconheceu que os "óbices não foram por ele criados", mas por seu antecessor; i) há prevalência da decisão judicial em face da decisão administrativa, com base no art. 5º, XXXV, da CF, relativo ao princípio da inafastabilidade da apreciação judicial; j) a convergência entre os órgãos opera em favor da segurança jurídica e, neste caso, a discussão judicial seria anterior à decisão do TCU, motivo pelo qual a sentença do juízo federal deve orientar o posicionamento do Tribunal de Contas; j) não se evidenciou em sua conduta omissão, negligência, imprudência ou imperícia, inexistindo prova de que tenha causado prejuízo ao Erário; k) não houve má-fé, vez que se manteve diligente na tentativa e manter o convênio e que o elemento subjetivo culpa não pode ser confundido com a solução ideal esperada no mundo real.
4.	Ao final, o recorrente requer a aplicação dos princípios da proporcionalidade e da razoabilidade, vez que não foi signatário do convênio, não recebeu nenhuma das três parcelas durante sua gestão e não foi ordenador de despesas ou executor das obras, sendo que a única parcela da qual prestou contas foi aprovada e a única parcela que teve sob seu poder foi devolvida ao Erário, razão pela qual sua responsabilidade deveria estar restrita ao limite de sua responsabilidade, e de forma subsidiária. Solicita, ainda, que o TCU oficie o TRF da 1ª Região para que envie cópia integral dos autos da ação civil pública de improbidade 0003907-55.2014.4.01.4000, sobretudo dos testemunhos colhidos, no sentido de que se demonstrem as diligências realizadas pelo recorrente, no sentido de viabilizar a execução da obra.
5.	Compulsando os autos e conferindo as informações trazidas pelo recorrente e os elementos instrutórios lançado pela Serur, constato não assistir razão ao Sr. Flávio Campos Soares.
6.	As evidências do processo não são de diligência do recorrente no sentido de solucionar as pendências da obra junto à Funasa e à empresa responsável. Ao contrário, consta dos autos que o recorrente foi informado da situação dos convênios em exame logo no início de sua gestão, em 2009, tendo, inclusive, recebido da empresa contratada, com reiteração, além de toda a documentação acerca dos convênios, um relato com as possíveis soluções para a construção da lagoa de estabilização e do emissário final, a fim de dar funcionalidade à rede coletora, às ligações domiciliares então construídas e, na sequência, ao sistema de esgotamento sanitário, conforme atesta a Serur nos seguintes trechos de sua instrução:
3.15.	Em 17/4/2009, Vanguarda Engenharia Ltda. protocolou na Prefeitura Municipal de Alto Longa ofício dando amplo conhecimento dos fatos relacionados aos supramencionados ajustes, conforme excertos do documento que ora transcreve-se (peça 26, p. 34-37) :
 (...) 
3.16.	Ademais, consta ainda ofício da empresa Vanguarda Engenharia Ltda., protocolado em 25/6/2009 na Prefeitura (peça 26, p. 39) , reiterando a solicitação de liberação da área destinada a receber a estação de tratamento e a informação que em 14/4/2009 já havia apresentado a nova gestão da Prefeitura cópia de toda a documentação apresentada à administração anterior, conforme excerto do documento que ora transcreve-se:
 (...) 
3.18.	Assim, como se vê, não prospera, pois, o argumento do requerente de que não recebeu da administração anterior nenhuma documentação acerca dos convênios, visto que a própria empresa protocolou na Prefeitura, em 17/4/2009 (peça 26, p. 34) , cópia do material necessário ao conhecimento dos fatos, bem como apresentou possíveis solução para a construção da lagoa de estabilização e do emissário final, a fim de dar funcionalidade à rede coletora e ligações domiciliares então construídas e, em última instância, ao sistema de esgotamento sanitário. 
7.	No que diz respeito à impossibilidade de se concluir a obra com os recursos remanescentes, destinados ao Contrato celebrado com a empresa Vanguarda, que incluíam os dois ajustes, cabe observar que, nos termos da análise técnica da Serur, era possível dar funcionalidade a dois itens cruciais do sistema com os valores devolvidos, de modo que essa ação evitaria a imprestabilidade do que já estava executado e, consequentemente, o desperdício total dos recursos repassados, senão vejamos:
3.19.	Analisando-se a planilha de custos do Convênio 1.559/2005 relativa à estação de tratamento e ao emissário por recalque (peça 2, p. 27) , verifica-se que os custos relativos a esses dois itens cruciais para dar funcionalidade ao sistema, e que não foram executados, alcançavam R$ 308.045,66. Considerando somente o valor remanescente de R$ 118.312,55 (R$ 100.00,00 de recursos da concedente e R$ 18.312,55 dos rendimentos de aplicação financeira) do Convênio 1.559/2005, devolvidos à Funasa (peça 15, p. 17) , percebe-se que os valores seriam insuficientes para conclusão daquelas fases.
3.20.	Entretanto, o recorrente devolveu também à Funasa R$ 234.704,48, recursos esses relativos ao Convênio 890/2006 (peça 15, p. 15) , que estavam reservados para ampliar a rede coletora e as ligações prediais já construídas. Considerando-se que a Tomada de Preços 007/2006 e o Contrato celebrado com a empresa Vanguarda (peça 2, p. 194-200, do TC apenso) abarcavam os dois ajustes, ou seja, tratavam de único contrato de execução com uma única  empreiteira e de um mesmo objeto, poderia o gestor ter feito negociações com a Funasa para realocar os recursos do Convênio 890/2006 para a construção da estação de tratamento e do emissário, com a redução proporcional nas ligações domiciliares e rede coletora, permitindo dar um mínimo de funcionalidade ao sistema. (os grifos não constam do original) 
8.	Consta, ainda, nos autos, registro de que o recorrente, ao contrário do que afirma, não teria envidado os esforços necessários e possíveis para a viabilização da obra. Como bem registrou a Serur, a Secex-PI, à peça 46, p. 5, consignou que:
32. Quanto à justificativa de que devolveu o saldo existente na conta corrente porque foi utilizado 80% do recurso e executado apenas 70% do serviços, não sendo suficientes os 20% concluir os 30% do restantes, especialmente porque seriam necessários ajustes não previstos no projeto original, embora o ex-gestor tenha alegado o envio de correspondências à Funasa informando-a do interesse em concluir a obra, havia outras alternativas para evitar o desperdício de recursos, por exemplo, negociar a redução de metas com a Funasa, tendo em vista que no período de vigência do convênio, pode-se reformular o Plano de Trabalho, para adequar a real situação encontrada. Poderia também ter verificado junto à empresa contratada as razões da incompatibilidade entre os serviços executados e os pagamentos efetuados pela gestão anterior, buscado uma solução plausível para a situação. Ademais, a Vanguarda Engenharia Ltda. se mostrou disposta a concluir a obra, como comprovam os documentos de peça 1, p. 347-353, 355, 359, peça 2, p.15, peça 26, p. 20-30, 38, 40-41) . O esforço ora mencionado foi, inclusive, registrado na instrução de peça 4. (o grifo não consta do original) 
9.	Tal constatação aproxima o desperdício total dos recursos repassados pela Funasa ao recorrente, que teve oportunidade de evitá-lo, ainda que parcialmente, caso tivesse, realmente, envidado esforços, junto à Funasa e à empresa contratada, para dar sequência ao empreendimento iniciado na gestão anterior, e cujo contrato alcançou três anos de seu mandato. Ao contrário do que alegou o recorrente, a Serur constatou injustificada inércia do Sr. Flávio Campos Soares para eliminar a imprestabilidade do empreendimento financiado com recursos da Funasa e, ao fim, a frustração total de seu objetivo de promover o saneamento básico no município, como se pode notar nos trechos da instrução técnica a seguir:
3.21. A atitude omissiva, reconhecida pelo Tribunal, configurou-se porque o gestou deixou correr o prazo de três anos de vigência do Convênio 1.559/2005 dentro de seu mandato como prefeito, sem qualquer providência imediata ou iniciativa para solucionar o impasse, considerando que o ajuste expirou somente em 26/3/2012 (peça 2, p. 295) . 
3.22. A manifestação do recorrente junto à Funasa ocorreu somente em 13/7/2010 (peça 68, p. 30) , quando foi notificado pela Autarquia de iminente instauração da tomada de contas especial e de estar o Município em situação de inadimplência, impedido de firmar novos ajustes, ou seja, mais de um ano após ter sido alertado detalhadamente pela empresa contratada acerca dos problemas enfrentados no empreendimento. 
3.23.	Como não houve qualquer manifestação por parte da Prefeitura, a empresa solicitou a rescisão do contrato, informando a decisão à Funasa por meio do Ofício à peça 26, p. 40-41.
3.24.	Ademais, como bem pontuou a Secex-PI (peça 46, p. 6, item 37) , o recorrente somente fez referência ao Convênio 890/2006 em sua missiva à Funasa, cujo prazo de vigência encerrou-se em 17/4/2009, omitindo-se totalmente em relação ao Convênio 1.559/2005, cuja vigência se estendeu por três anos em seu mandato. Além disso, a rivalidade política alegada por ambos os responsáveis não pode servir à ineficiência e à descontinuidade do serviço público, conforme apontou a unidade técnica (peça 46, p. 5-6, item 35) :
 (...) 
3.25.	Portanto, o prazo de três anos revelou-se mais do que suficiente para que o defendente buscasse junto à empresa equacionar o problema da lagoa de estabilização e do emissário.
 (...) 
4.8.	Acontece que o recorrente assumiu igualmente o ônus pela má gestão das avenças, vez que o Convênio 1.559/2005, adentrou, por sucessivas prorrogações, por três anos dentro de seu mandato, e tinha por finalidade a construção de 738 metros de rede coletora de esgoto, 1 estação de esgoto, 210 metros de emissário e 120 ligações prediais ao custo de R$ 500.000,00 do erário federal, dos quais R$ 400.000,00 foram aplicados.
4.9.	Tais obras tornaram-se inservíveis, pois a construção da lagoa de estabilização não foi viabilizada nem pelo Sr. Augusto César Abreu da Fonseca, nem pelo Sr. Flávio Campos Soares, ambos exaustivamente e tempestivamente alertados pela empresa executora do empreendimento e pela própria Funasa, acerca da necessidade de aquisição de terreno e de ajustes no projeto original para adequação ao orçamento existente.
10.	Sobre a alegação de que a prestação de contas da parcela sob sua responsabilidade foi a única aprovada, vale destacar que referida parcela somente foi acatada porque o recorrente devolveu os recursos existentes nas contas dos ajustes, (GRU's à peça 15, p. 15-17) , e não porque aplicou os recursos no objeto da avença.
11.	Quanto ao parecer técnico do engenheiro contratado pelo município, observo que não se presta a justificar as irregularidades já apontadas neste processo, conforme se vê no seguinte trecho da instrução da Serur:
5.11.	Também o parecer do engenheiro contratado pela Prefeitura para se manifestar sobre a viabilidade ou não do empreendimento (peça 15, p. 11-14 e peça 68, p. 41-44) , limitou-se a afirmar que a licitação originária fora "dirigida", com base em depoimento de técnico da Funasa, e sugeriu simplesmente a devolução dos recursos do Convênio 890/2006, pois os recursos remanescentes não seriam suficientes para conclusão da obra, em nada se manifestando quanto a um novo local para a Lagoa de Estabilização, os emissários, a possibilidade de aquisição de terreno, planilhas de cálculos, estimativas, ou qualquer outra análise mais aprofundada, servindo tão somente para ratificar a intenção do gestor de simplesmente devolver os recursos da avença e "livrar-se do problema".
12.	No que diz respeito à improcedência da ação civil de improbidade administrativa movida contra o recorrente (3ª Vara Federal do Estado do Piauí no processo 0003907-55.2014.4.01.4000) , afasto os argumentos apresentados pelo recorrente e esclareço que referida ação não vincula o exame realizado pelo TCU. Tanto o princípio da inafastabilidade da apreciação judicial está garantido como a segurança jurídica.  As análises de esferas distintas são garantidas pelo princípio da independência das instâncias, como já assentado na jurisprudência do TCU, a exemplo dos Acórdão 131/2017-TCU-Plenário, 6.903/2018-TCU-2ª Câmara e 2.983/2016-TCU-1ª Câmara. Evidentemente, como bem assentou a Serur, "isso não significa, em absoluto, que o Tribunal de Contas deixe de considerar eventuais análises realizadas pelo juízo responsável, vez que o mesmo se debruçou exaustivamente sobre os mesmos fatos objeto desta Tomada de Contas Especial". Dessa consideração, entretanto, não sobreveio nenhuma informação capaz de alterar o juízo formulado no julgado recorrido, que está devidamente fundamentado nas provas colacionadas neste processo.
13.	Novamente, ao contrário das alegações do recorrente, o dano ao Erário restou evidente, como consequência da ineficiência em dar solução às pendências constatadas, além da inércia e da falta de atenção aos alertas recebidos tanto pela empresa contratada como pela Funasa. O resultado disso não é somente o desperdício do dinheiro público, mas o cerceamento do direito da população local de ter acesso ao saneamento básico, razão do repasse dos valores federais ao gestor municipal. Uma vez identificado o dano e a conexão com a conduta do recorrente, não é necessário comprovar dolo ou mesmo locupletamento, como bem registrou a Serur no seguinte trecho de sua instrução:
5.8. É cediço, portanto, que a obrigação de ressarcimento ao erário prescinde de comprovação de dolo ou mesmo da evidenciação de locupletamento pessoal conforme pacificado na jurisprudência desta Corte. É suficiente a quantificação do dano, a identificação da conduta do responsável que caracterize sua culpa, seja por imprudência, imperícia ou negligência, e a demonstração do nexo de causalidade entre a conduta culposa (stricto sensu) e a irregularidade que ocasionou o dano ao erário, o que, no caso vertente, se verificou na omissão em dar bom andamento à execução do Convênio 22/2004-Siafi 501.924.
14.	Encerrando esta análise, considerando que o recorrente alegou que a responsabilidade da frustração do objeto dos convênios examinados é de seu antecessor, registro que não veio aos autos documentação que comprove que tenha adotado as providências judiciais contra o gestor anterior. 
15.	Também, observo que o julgado recorrido não traz desproporção em seu juízo, nem mesmo ao excluir a empresa da relação processual, porque as provas dos autos revelam que apenas os gestores contribuíram para o insucesso do objeto dos convênios firmados com a Funasa. No caso do recorrente, mesmo não tendo sido o signatário do convênio e não ter recebido nenhuma das três parcelas durante sua gestão, não demonstrou o devido zelo pelo patrimônio público, deixando de dar funcionalidade com os recursos disponíveis, e mediante os ajustes possíveis, às obras iniciadas por seu antecessor, o que resultou no desperdício dos recursos federais repassados e na frustração do propósito da Funasa de "promover a saúde pública e a inclusão social por meio de ações de saneamento e saúde ambiental". Sua responsabilidade, portanto, não se restringe à parcela que teve sob seu poder e que foi devolvida  posteriormente ao Erário sem que seus fins tivessem sido alcançados.
16.	Por último, quanto ao pedido de promoção de diligências, importa esclarecer que o ônus de demonstrar, com documentação e elementos idôneos, a adequada utilização dos recursos públicos e a correta realização dos atos de gestão compete ao gestor, não cabendo a esta Corte a realização de diligências, dilações probatórias ou perícias para obtenção de tais provas.
Ante o exposto, não havendo elementos capazes de alterar o juízo formulado pelo julgado recorrido, acolho e incluo em minhas razões de decidir os fundamentos da instrução da Serur, com a qual anuiu o Ministério Público junto ao Tribunal, e Voto no sentido de que o Tribunal adote a deliberação que ora submeto à apreciação deste Colegiado.
TCU, Sala das Sessões Ministro Luciano Brandão Alves de Souza, em 23 de outubro de 2018.
AROLDO CEDRAZ 
Relator